【裁判字號】    96,保險,11
【裁判日期】    970508
【裁判案由】    給付保險金
【裁判全文】
臺灣高雄地方法院民事判決              96年度保險字第11號
原      告  乙○○
訴訟代理人  甲○○○
被      告  國泰人壽保險股份有限公司
法定代理人  丙○○
訴訟代理人  李明益律師
上當事人間請求給付保險金事件，經本院於民國97年4 月24日言
詞辯論終結，判決如下：
    主      文
被告應給付原告新臺幣貳佰參拾壹萬元，及自民國九十五年十二
月八日起至清償日止，按年息百分之十計算之利息。
訴訟費用由被告負擔。
    事實及理由
一、原告起訴主張：訴外人即原告母親邱吳美香以原告為被保險
    人先後於附表所示之時間，向被告投保如附表所示之保險（
    下稱系爭保險），並約定原告於保險期間遭受意外傷害事故
    ，致其身體蒙受傷害，自事故發生之日起180 日以內致成「
    殘廢程度與保險金給付表」第4 級第17項之殘廢程度即「一
    上肢三大關節中之一關節機能永久完全喪失」者，原告即得
    請求保險金額35% 之殘廢保險給付。嗣原告於93年8 月2 日
    發生意外事故，導致原告受有右側橈骨骨折併橈尺骨脫臼、
    左側股骨骨折、右大腿及右足跟撕脫傷及腰椎第8 節及第11
    節壓迫性骨折等傷害，經高雄長庚醫院出具原告右腕關節主
    動角度腕部僵硬及脊椎殘廢之診斷證明書，而符合一上肢三
    大關節中之一關節機能永久完全喪失之殘廢標準，原告乃依
    系爭保險契約請求被告理賠，惟被告僅給付脊椎殘廢部分之
    保險金，並未給付右腕關節殘廢保險金新臺幣（下同）231
    萬元（計算式如附表所示），嗣經原告向被告申訴，被告乃
    以原告右腕關節之鋼板未拆除，無法判定機能狀況為由，拒
    絕給付該部分保險金，爰依兩造保險契約之法律關係，請求
    被告給付殘廢保險金等語。並求為判決：如主文第1 項所示
    。
二、被告則以：原告主張其右腕關節殘廢已達「殘廢程度與保險
    金給付表」第4 級第17項之殘廢程度，應負舉證責任。原告
    提出之財團法人長庚紀念醫院高雄分院（下稱長庚醫院）95
    年9 月13日診斷證明書固記載：「患者因上述疾病（指右側
    橈骨骨折併橈尺骨脫臼），主動角度腕部僵硬」，惟原告右
    腕鋼板固定為暫時性，但影響至何程度，應待鋼板拔除後，
    始能斷定，故前開診斷證明書尚不足以證明原告右腕關節已
    達「殘廢程度與保險金給付表」第4 級第17項之殘廢程度。
    又本件意外事故係發生於93年8 月13日，而前開斷證明書係
    95年9 月13日開立，不能證明自意外事故發生之日起180 日
    內，原告即有主動角度腕部僵硬之情形。因原告右腕關節並
    未受傷，神經亦無障礙，且正值壯年，並持續復健，不可能
    有關節永久完全僵硬或關節不能隨意識活動之情事等語置辯
    。並求為判決：(一)原告之訴駁回。(二)如受不利判決，願以現
    金或等值國泰世華銀行中華分行可轉讓定期存單預供擔保，
    免為假執行。
三、兩造不爭執事項（見本院卷(二)第135至137頁、第166頁）：
  (一)邱吳美香曾先後於附表所示之時間，以原告為被保險人向被
    告投保如附表所示之保險。
  (二)原告於93年8 月2 日，在高雄市○○路與同慶路口，因發生
    意外道路交通事故，以致受有右側橈骨骨折併橈尺骨脫臼、
    左側股骨骨折、右大腿及右足跟撕脫傷及腰椎第8 節及第11
    節壓迫性骨折等傷害。
  (三)「殘廢程度與保險金給付表」第4 級第17項之殘廢標準，係
    指「一上肢三大關節中之一關節機能永久完全喪失」，而人
    之右腕關節乃「殘廢程度與保險金幾附表」第4 級第17項所
    稱「一上肢三大關節中之一關節」。
  (四)依保險契約之約定，若原告符合「殘廢程度與保險金給付表
    」第4 級第17項之殘廢標準，原告得請求之保險金額為231
    萬元。
  (五)依系爭保險契約之約定，保險人即被告給付保險金之期限，
    應於收齊要保人或受益人申請保險金及相關文件後15日內給
    付之，逾期未給付，被告應按年息10% 給付遲延利息，因被
    告係於95年11月23日受領原告申請保險理賠之通知，若被告
    負有給付保險金之義務，被告應自95年12月8 日起負給付遲
    延責任。
  (六)正常人之腕關節前曲、後曲各50度以上，內旋轉、外旋轉各
    40度以上。
四、本件兩造之爭點在於：原告於93年8 月3 日發生意外事故，
    致受有右側橈骨骨折併橈尺骨脫臼，是否符合「殘廢程度與
    保險金給付表」第4 級第17項之殘廢標準？茲述本院得心證
    之理由如下：
  (一)按保險契約之解釋，應探求契約當事人之真意，不得拘泥於
    所用之文字；如有疑義時，以作有利於被保險人之解釋為原
    則，保險法第54條第2 項定有明文。查系爭保險契約「殘廢
    程度與保險金給付表」附註一明白約定，關節機能喪失係指
    「關節永久完全僵硬」或「不能隨意識活動」而言（見本院
    卷(一)第46至47頁、第54至55頁），因「關節永久完全僵硬」
    固指關節完全無法活動之狀態，而所謂「不能隨意識活動」
    ，究何所指，語意上即非無疑。倘若「不能隨意識活動」，
    係指關節全然無法活動，不包含關節可隨意識為部分活動之
    情形，則其意義將與「關節永久完全僵硬」完全相同，而屬
    贅語。由於被保險人投保傷害保險之目的，係因現代社會，
    存有各種危害身體之風險，而人體一旦遭受意外傷害而遺留
    運動障礙，將對被保險人之經濟生活，產生程度不一之影響
    ，被保險人乃藉由支付保險費之代價，以分散因遭遇意外傷
    害事故而影響其原有正常生活之風險，則關節機能雖未完全
    喪失，而具有部分之功能，惟與正常人之活動範圍相較，其
    活動功能存有顯著之障礙，致造成生活上之不便，若將此情
    形排除於保險給付範圍之外，顯對被保險人不公，亦與透過
    保險機制分散風險之目的不符，是參酌保險法第54條第2項
    規範意旨，應認所謂「不能隨意識活動」，不以全部關節不
    能隨意識活動為必要，即被保險人僅部分關節不能隨意識而
    活動，惟該部分之活動障礙，已影響被保險人之正常生活，
    應認仍該當「關節不能隨意識活動」之要件，而得請求殘廢
    保險給付。
  (二)經查：本件被保險人即原告於保險期間遭受意外傷害事故，
    致其身體蒙受傷害，自事故發生之日起180 日以內致成「殘
    廢程度與保險金給付表」第4 級第17項之殘廢程度即「一上
    肢三大關節中之一關節機能永久完全喪失」者，原告即得請
    求保險金額35% 之殘廢保險給付。而所謂關節機能喪失，係
    指關節永久完全僵硬或關節不能隨意識活動而言；又所謂機
    能永久完全喪失係指經過6 個月以後其機能仍完全喪失者等
    節，乃系爭保險契約所約定（見本院卷(一)第41頁、第46至47
    頁、第50頁、第52頁、第55至56頁、第58頁），因身體遭受
    意外傷害事故後，遺留於身體之運動障礙，是否無法治癒或
    回復而屬殘廢，常需一段時間之觀察與治療後，始能判定，
    惟醫學與科技每隨時間之演進而提升，依現行醫療水準認定
    無回復可能而判定殘廢者，在未來則可能因技術之進步而無
    法認定殘廢。由於未來有無限的可能性，如就被保險人發生
    保險事故後，應於何時判定是否已達殘廢程度，未為約定或
    作任何之限制，將發生被保險人未來可能治癒或回復，而永
    無法認定為殘廢，以致被保險人希冀透過保險契約分擔風險
    之目的，無法達成，且造成保險契約之法律關係，長期懸而
    不決，充滿不確定。此外，被保險人發生意外傷害事故後，
    因繼續生活而與外界接觸，致相隔相當時日後，其身體蒙受
    之傷害加遽而死亡或殘廢，是否係因原來之意外事故所導致
    ，或因其他外力介入所導致，亦滋生因果關係認定之困擾，
    是系爭保險契約明定自保險事故發生之日起180 日為判定基
    準，除具有早日確定保險給付之法律關係，以免被保險人於
    意外事故發生後，遲遲無法受領保險給付，而失其透過保險
    承擔風險之契約目的外，更具有在180 日內發生之殘廢，發
    生因果關係推定之效果。準此以言，原告身體是否符合「殘
    廢程度與保險金給付表」之殘廢程度，依系爭保險契約，自
    應以意外傷害事故之日起180 日即6 個月為判斷時點，被告
    辯稱：系爭契約所約定之180 日僅為觀察期間，原告是否殘
    廢，應以原告治療終止時為準等語（見本院卷(二)第165 頁）
    ，尚無可採。
  (三)次查：原告於93年8 月2 日，因發生意外道路交通事故而受
    有右側橈骨骨折併橈尺骨脫臼、左側股骨骨折、右大腿及右
    足跟撕脫傷及腰椎第8 節及第11節壓迫性骨折等傷害，已如
    前述，則揆諸前揭說明，有關原告因意外交通事故致其身體
    蒙受傷害，是否已達「殘廢程度與保險金給付表」第4 級第
    17項之殘廢程度，應自意外交通事故發生之日起180 日即94
    年2 月2 日為判定基準。
  (四)再查：原告於意外交通事故發生後，隨即送長庚醫院治療，
    雖原告右腕關節並未受傷，惟因右側橈骨骨折併橈尺骨脫臼
    ，長庚醫院醫師乃在原告右腕置入鋼板固定，原告並於93年
    9 月14日出院，原告出院當時，右腕關節雖可活動，但範圍
    明顯受限，嗣因原告左側腿骨癒合不良，再於94年6 月12日
    就左側腿骨進行手術，當時原告右手腕之活動範圍，雖較第
    1 次出院時為佳，但仍受有相當之限制，而原告於96年4 月
    29日拆除固定於右腕鋼板後，其右腕關節活動範圍與拆除前
    相較，並無不同，此經證人即長庚醫院之骨科醫師蘇酉生到
    庭結稱明確（見本院卷(二)第262 至264 頁、第267 頁），並
    有長庚醫院96年5 月31日函檢附原告病歷資料在卷可證（見
    本院卷(二)第32至92頁），由此足認原告自93年8 月2 日送醫
    治療時起至96年4 月29日拆除鋼板時止，右腕之活動範圍大
    致相同，均受有相當之限制。因人體關節需每日保持活動，
    始能維持其活動範圍，關節倘若長期未活動，將形成關節僵
    硬之狀態，亦據證人蘇酉生證稱甚詳（見本院卷(二)第266 頁
    ），則原告受傷部位雖非關節，惟為治療原告右側橈骨骨折
    併橈尺骨脫臼之傷勢，而在原告右腕置入鋼板，限制原告右
    腕關節之活動，以致造成原告右腕關節活動因而存有障礙，
    則原告右腕關節活動障礙，自與本件意外交通事故之發生，
    具有相當因果關係，亦屬無疑。
  (五)又查：原告於95年7 月7 日看診時，原告前曲角度10度，伸
    展角度約10度，活動受限；原告於同月25日再次看診時，前
    曲角度與伸展角度同同月7 日，依主動角度，明顯受限，此
    有長庚醫院96年3 月19日函檢附診斷書開立記錄在卷足稽（
    見本院卷(一)第115 頁、第118 頁反面）。另原告於95年9 月
    13日就診時，經長庚醫院認原告因右側橈骨骨折併橈尺骨脫
    臼，主動角度腕部僵硬，嗣原告於同月27日就診，右腕主動
    前曲角度10度、主動伸展角度10度，左右側彎主動角度5 度
    ，亦有長庚醫院95年9 月13日、95年9 月27日開立之診斷證
    明書各1 份在卷可參（見本院卷(一)第15至16頁），是原告於
    95年7 月至同年9 月間之右腕活動角度，相較於正常人之前
    曲、後曲各50度以上，內旋轉、外旋轉各40度以上，明顯受
    到限制，而必然影響其日常生活，則參照前揭說明，原告在
    其活動角度範圍外部分，自屬不能隨意識活動，而符合「殘
    廢程度與保險金給付表」第4 級第17項「一上肢三大關節中
    之一關節機能永久完全喪失」之殘廢標準。因原告於95年7
    月7 日、同年7 月25日、同年9 月13日、同年9 月27日開診
    ，均係發生於原告因左側腿骨癒合不良而第2 次住院治療之
    後，依證人蘇酉生前揭證稱：原告之右腕活動範圍於第2 次
    住院時，相較原告於93年9 月14日出院當時，狀況較好一些
    等語，足認原告右腕關節之活動狀況，隨著治療時間之進展
    而日漸起色。準此以言，原告於95年7 月至同年9 月間，右
    腕關節尚不能隨意識而活動，衡情其於94年2 月間，右腕關
    節之活動範圍受限程度，應更嚴重，被告抗辯主動角度腕部
    僵硬之證明書係95年9 月13日開立，不能證明意外事故發生
    之日起180 內之情形等語，乃未斟酌原告整體病歷資料，以
    及證人蘇酉生之證詞所致，而無可採。從而，依系爭保險契
    約之約定，原告自事故發生後之180 日內，即因右腕關節不
    能隨意識活動而符合「殘廢程度與保險金給付表」第4 級第
    17項之殘廢標準，而得請求35% 之殘廢保險給付。
  (六)末查：原告最後1 次回診之日期係96年6 月26日，當時原告
    右腕關節活動範圍為前曲30度、後曲25度、內旋轉25度、外
    旋轉25度，右腕不能隨意識活動，日常生活使用多少會因右
    腕活動範圍而受影響，且因原告該此門診時間，距離本件意
    外傷害事故已近3 年，右腕活動範圍業已定型，長庚醫院因
    而認原告右腕關節回復至正常人之狀況，機率甚微等節，亦
    據證人蘇酉生證述在卷（見本院卷(二)第265 至266 頁），並
    有長庚醫院96年9 月6 日、96年10月30日函各1 份在卷可佐
    （見本院卷(二)第122 頁、第156 頁），是依被告之抗辯，應
    以原告治療終止時，判定原告右腕關節是否殘廢，則因原告
    自96年6 月26日即未回診，堪認此時之治療行為，業已終止
    ，則當時原告右腕關節活動範圍仍受有相當限制，日常生活
    多少因右腕關節活動範圍受限而受有影響，致不能隨意識活
    動，亦符合「殘廢程度與保險金給付表」第4 級第17項之殘
    廢標準而得請求殘廢保險給付，故被告拒絕原告保險理賠，
    理由難認正當。被告雖以原告受傷部位並非關節，且神經無
    障礙，原告正值壯年，且持續復健，不可能有關節不能隨意
    識活動為由，否認原告符合「殘廢程度與保險金給付表」第
    4 級第17項之殘廢標準。惟造成人體關節活動障礙之因素，
    非僅止於關節部位受傷，或關節神經受損，已據證人蘇酉生
    證述在卷（見本院卷(二)第267 頁），而原告自96年6 月26日
    起，即未回診，當時原告距離其遭受意外傷害事故之日，已
    近3 年，且原告該次回診時之右腕關節活動狀況，仍受有相
    當之限制，足認證人蘇酉生證稱：關節受傷後之回復是有黃
    金期限，至於黃金期限多久，沒有明確定義，依其個人經驗
    約為3 個月左右，如果超過黃金期限，日後即使再怎麼努力
    復健，效果均屬有限等語（見本院卷(二)第264 頁），堪信屬
    實，尚難認原告日後持續復健，其右腕關節之活動範圍必可
    回復至正常狀態。況依兩造間保險契約約定所謂事故發生之
    日起180 日內致成殘廢，乃以事故發生之日起180 日作為判
    斷是否殘廢之時點，而原告於該時點確已殘廢，業已認定如
    前，故被告前揭所辯，均無足採。
  (七)雖本件經送行政院國軍退除役官兵輔導委員會高雄榮民總醫
    院（下稱高雄榮民總醫院）鑑定結果，以本件意外傷害事故
    為橈骨末端骨折，無關節面涉入，半年內應可恢復功能，就
    算有，也只是輕微關節活動障礙，且94年6 月12日再次入院
    ，病歷記載「freely movable」，顯示四肢活動範圍正常，
    且96年4 月29日再次入院，拆除鋼板後記載，病歷亦記載「
    freely movable」，顯示原告右腕活動範圍良好，自無所謂
    「關節永久完全僵硬」或「關節不能隨意識活動」情事發生
    等語，有高雄榮民總醫院97年1 月25日函檢附書面鑑定資料
    1 份在卷可查（見本院卷(二)第215 至216 頁）。惟原告迄至
    96年4 月26日門診，右腕關節活動範圍仍前曲30度、後曲25
    度，與鑑定報告主張正常人前曲80度、後曲70度，相差甚遠
    ，是鑑定報告認為原告可於半年內恢復功能，顯與事實不符
    ，而純屬鑑定人之臆測。再長庚醫院有關原告病歷記載「fr
    eely movable」等字樣，僅係表示原告右手腕關節神經無障
    礙及右手腕關節活動範圍無全部僵硬，並非代表原告右手腕
    並無活動上之障礙，亦經長庚醫院96年10月30日函覆在卷（
    見本院卷第156 頁），鑑定報告憑病歷上記載「freely mov
    able」等字樣，遽認原告四肢正常，右腕活動範圍良好，容
    有誤會。另高雄榮民總醫院受託進行鑑定時，並不清楚原告
    右手腕之實際狀況，僅係書面進行審查、鑑定，而原告於95
    年7 月7 日、同月25日之病歷記載前曲角度10度，伸展角度
    約10度，依殘障手冊之記載，已符合殘障之定義，惟高雄榮
    民總醫院進行本件鑑定時，漏未斟酌該份病歷資料，此經證
    人即製作前開鑑定報告之醫師黃志賢證述甚詳（見本院卷(二)
    第271 頁），因原告於95年7 月間之右手腕活動範圍，確受
    有限制而符合殘障手冊之殘障定義，當時距離本件意外傷害
    事故已近1 年，益徵鑑定報告認為原告之右手腕半年內可恢
    復功能，尚嫌速斷。由於鑑定報告並未針對原告實際狀況進
    行測試，僅依書面資料為鑑定，卻漏未斟酌原告所有之病歷
    資料，復有前述諸多瑕疵，自不足據為原告不利之認定依據
    。此外，證人黃志賢認為原告之意識清醒，除非右手腕神經
    斷掉，否則不會有關節不能隨意識活動之情形（見本院卷(二)
    第268 頁），顯示其就系爭契約有關關節不能隨意識活動之
    理解，與關節永久完全僵硬之定義，完全一致，而與本院所
    採見解不同，則證人黃志賢基此理解所為判斷，即無拘束本
    院之理由。況且，證人黃志賢僅依書面審查，而證人蘇酉生
    除親自為原告看診，並曾對原告之右腕活動範圍進行儀器測
    試，此據證人蘇酉生證述屬實（見本院卷(二)第266 頁），則
    證人蘇酉生對於原告右手腕關節活動範圍之掌握，自較證人
    黃志賢為精確，從而，應以證人蘇酉生之證詞為可採，尚不
    得以鑑定報告及黃志賢之證詞，遽認原告不符「殘廢程度與
    保險金給付表」第4 級第17項之殘廢標準。
五、綜上所述，原告依保險契約之法律關係，請求被告給付保險
    金231 萬元及自被告受領給付保險金通知15日後即95年12月
    8 日起至清償日止，按年息10% 計算之利息，為有理由，應
    予准許。至於被告聲請預供擔保免為假執行，因原告並未聲
    請供擔保宣告假執行，則被告此部分之聲情，即無必要，附
    此敘明。
六、據上論結，本件原告之訴為有理由，依民事訴訟法第78條，
    判決如主文。
中    華    民    國    97    年    5     月    8     日
                  民事第四庭  審判長法  官  黃國川
                                    法  官  郭瓊薇
                                    法  官  高增泓
上為正本係照原本作成。
如不服本判決，應於送達後20日內，向本院提出上訴狀並表明上
訴理由，如於本判決宣示後送達前提起上訴者，應於判決送達後
10日內補提上訴理由書（須附繕本）。
中    華    民    國    97    年    5     月    8     日
                                    書記官  王芷鈴
附表
┌──┬──────┬──────┬─────┬──────┬─────────┐
│編號│投保日期    │保險名稱    │保單號碼  │保險金額    │請求給付之保險金  │
│    │            │            │          │            │                  │
├──┼──────┼──────┼─────┼──────┼─────────┤
│一  │85年4 月22日│國泰美滿人生│0000000000│原為60萬元，│70萬元（計算式＝20│
│    │            │312 終身壽險│          │87年4 月17日│0 萬元×35%）     │
│    │            │「附加平安保│          │追加保險金額│                  │
│    │            │險附約」    │          │為200 萬元。│                  │
├──┼──────┼──────┼─────┼──────┼─────────┤
│二  │85年8 月5日 │國泰保本101 │0000000000│200萬元     │70萬元（計算式＝20│
│    │            │終身壽險    │          │            │0 萬元×35%）     │
├──┼──────┼──────┼─────┼──────┼─────────┤
│三  │82年12月15日│國泰美滿人生│0000000000│30萬元      │10萬5 千元（計算式│
│    │            │312終身壽險 │          │            │＝30萬元×35% ）  │
├──┼──────┼──────┼─────┼──────┼─────────┤
│四  │90年4 月8 日│            │0000000000│30萬元      │10萬5 千元（計算式│
│    │            │            │          │            │＝30萬元×35% ）  │
├──┼──────┼──────┼─────┼──────┼─────────┤
│五  │92年10月15日│國泰福利團體│Ｚ000000000│200萬元     │70萬元（計算式＝20│
│    │            │保險        │          │            │0 萬元×35%）     │
└──┴──────┴──────┴─────┴──────┴─────────┘


司法院資訊處製作；財團法人民間司法改革基金會備份。
